ACORDAO-COMPLETO-2533309

ACÓRDÃO 2436/2022 ATA 13/2022 - PRIMEIRA CÂMARA

VISTOS, relatados e discutidos estes autos de recurso de reconsideração interposto por Luciano Eloi Santos contra o Acórdão 13383/2021-TCU-Primeira Câmara;
ACORDAM os Ministros do Tribunal de Contas da União, reunidos em Sessão da 1ª Câmara, ante as razões expostas pelo Relator, em:
9.1 conhecer do presente recurso de reconsideração para, no mérito, negar-lhe provimento;
9.2. notificar o recorrente desta deliberação.

Recurso de reconsideração interposto contra o Acórdão 13.383/2021-1ª Câmara, em que o recorrente teve suas contas julgadas irregulares e recebeu a multa prevista no art. 58, incisos I e II, da Lei 8.443/92, em virtude de irregularidades em gastos que apresentaram dissonância com a finalidade dos conselhos regionais de Odontologia.

Primeira Câmara

Conselho Regional de Odontologia de Minas Gerais.

3. Interessados/Responsáveis/Recorrentes:
3.1. Interessado: Conselho Regional de Odontologia de Minas Gerais (17.231.564/0001-38).
3.2. Responsáveis: Dayson Honorio Martins (XXX.833.676-XX); Luciano Eloi Santos (XXX.777.516-XX).
3.3. Recorrente: Luciano Eloi Santos (XXX.777.516-XX).

13.1. Ministros presentes: Walton Alencar Rodrigues (Presidente), Benjamin Zymler e Vital do Rêgo (Relator).
13.2. Ministro-Substituto convocado: Augusto Sherman Cavalcanti.
13.3. Ministro-Substituto presente: Weder de Oliveira.

ACORDAO-COMPLETO-2541843

Acórdão de Relação 4028/2022 - Primeira Câmara

Acórdão de Relação

VITAL DO RÊGO

Ministro-Substituto Augusto Sherman Cavalcanti.

Adoto como parte do relatório a instrução de mérito elaborada no âmbito da Secretaria de Recursos (peça 100) , transcrita a seguir, a qual contou com a anuência do corpo diretivo daquela unidade, considerando a delegação de competência do Secretário de Recursos contida no art. 1º da Portaria-Serur 5/2021 (peça 101) :
INTRODUÇÃO
1.	Trata-se de recurso de reconsideração interposto por Luciano Elói Santos (peça 90) contra o Acórdão 13383/2021-TCU-Primeira Câmara (peça 87) , de relatoria do Ministro-Substituto Augusto Sherman Cavalcanti. 
1.1. 	A deliberação recorrida apresenta o seguinte teor (itens assinados em negrito representam a concessão de efeito suspensivo recursal) : 
 (...) 
9.1. julgar irregulares as contas do Sr. Luciano Elói Santos, com fundamento nos arts. 1º, inciso I, 16, inciso III, alínea "b", 19, parágrafo único, e 23, inciso III, da Lei 8.443/1992;
9.2. aplicar ao Sr. Luciano Elói Santos a multa prevista no art. 58, incisos I e II, da Lei 8.443/92, c/c art. 268, incisos I e II, do Regimento Interno, no valor de R$ 20.000,00 (vinte mil reais) , fixando-lhe o prazo de quinze dias, a contar da notificação, para comprovar, perante este Tribunal, nos termos do art. 214, inciso III, alínea "a", do Regimento Interno, o recolhimento da referida quantia ao Tesouro Nacional, atualizada monetariamente desde a data do presente Acórdão até a data do efetivo recolhimento, se for paga após o vencimento, na forma da legislação em vigor;
9.3. autorizar, desde logo, a cobrança judicial da dívida, caso não atendida a notificação, na forma do disposto no art. 28, inciso II, da Lei 8.443/1992; e
9.4. enviar cópia deste Acórdão ao Conselho Regional de Odontologia de Minas Gerais para ciência.
HISTÓRICO 
2.	O Conselho Regional de Odontologia de Minas Gerais (CRO/MG) instaurou processo de Tomada de Contas Especial (TCE) em desfavor de Luciano Elói Santos, ex-presidente daquele conselho (e outros) , em razão de irregularidades verificadas nos procedimentos de aquisição de materiais e prestação de serviços no exercício de 2016 (peças 1 e 5-6) .
2.1.	Após o processamento da TCE em sua fase interna (peças 1-13) , coube à Secretaria de Controle Externo de Tomada de Contas Especial (Secex/TCE) a instrução do feito ocasião em que se propôs o saneamento dos autos em face da ausência de documentos exigidos nos incisos II, III e IV do art. 10 da IN/TCU 71/2012 (peças 17-19) , sobrevindo aos autos as peças 25, 27 e 28.
2.2.	Uma vez saneados os autos, aquela unidade instrutiva propôs a citação de Luciano Santos em face das seguintes parcelas de débito e irregularidades (peças 30-32) :
 (...) 
Débito 		Data
R$ 189.250,00	3/10/2016
R$ 7.900,00		31/12/2016
R$ 6.000,00		31/12/2016
R$ 36.000,00	31/12/2016
R$ 8.680,00		31/12/2016
R$ 13.160,00	24/10/2016
R$ 15.500,00	31/12/2016
R$ 1.640,92		31/12/2016
 (...) 
Irregularidade: realização de despesas, a exemplo de confecção de agendas, compra de camisas e contratação de cerimonial, sem relação com a finalidade e com as atribuições de um conselho de fiscalização profissional, e em desrespeito ao entendimento desta Corte e aos princípios da razoabilidade e economicidade.
Evidências: relatório de TCE (peça 1) ; e documentos alusivos a solicitações de compras/contratação de serviços, notas de empenho e notas fiscais (peça 6, p. 3-62) 
Dispositivos violados: art. 5º, inciso LXXVIII, da CF/88; Acórdão 1011/2004-TCU-Segunda Câmara e 5588/2018-1ª Câmara. [grifos da transcrição suprimidos do texto original]
2.3.	Após pedido de prorrogação de prorrogação de prazo por parte do mencionado responsável (peças 36-37) , as alegações de defesa foram apresentadas às peças 41-80, no entanto, a unidade técnica de origem não as acolheu e propôs que suas contas fossem julgadas irregulares, com imputação de débito e aplicação da multa prevista no art. 57 da Lei 8.443/1992 (peças 83-85) . O Ministério Público junto a este Tribunal (MP/TCU) anuiu àquela proposta (peça 86) .
2.4.	Em 14/9/2021, divergindo daqueles posicionamentos, este Tribunal prolatou o Acórdão 13383/2021-TCU-Primeira Câmara, nos termos transcritos no subitem 1.1 deste Exame. 
2.5.	Irresignado com aquele julgado, o responsável, ora recorrente, apresenta recurso de reconsideração o qual se passa à análise. 
ADMISSIBILIDADE 
3.	O exame de admissibilidade desta Secretaria propôs o conhecimento do recurso interposto pelo recorrente com a concessão de efeito suspensivo aos itens 9.1, 9.2 e 9.3 do acórdão recorrido (peças 91-92) . Por meio de despacho (peça 95) , o relator do recurso, Ministro Vital do Rêgo, conheceu o recurso com a concessão de efeito suspensivo aos mencionados itens da decisão recorrida.
MÉRITO
4.	Delimitação
4.1.	Constitui objeto do presente exame analisar:
a) em sede preliminar:
a.1) se incide o instituto da prescrição;
a.2) se houve cerceamento à defesa do responsável por invalidade de sua notificação; e
b) no mérito, se, mediante a reanálise dos elementos constantes nos autos a par das razões recursais apresentadas, o débito imputado ao responsável pode ser desconstituído.
5.	[Preliminar] - Incidência do instituto da prescrição
5.1.	Analisa-se eventual incidência da prescrição.
Análise:
5.2.	Não incide o mencionado instituto ao presente caso concreto.
5.3.	Até recente decisão do STF sobre o tema, se verificava a existência de dois encaminhamentos distintos quanto à incidência da prescrição sobre a aplicação da pena de multa.
5.4.	Na primeira, o entendimento deste Tribunal quanto à pretensão punitiva foi fixada por ocasião do julgamento do Acórdão 1441/2016-TCU-Plenário (relatoria do Ministro Walton Alencar Rodrigues) , no qual foi decidido que a pretensão punitiva do TCU subordina-se ao prazo geral de prescrição indicado no art. 205 da Lei 10.406/2002 (Código Civil) , dez anos. Como os atos praticados pelo recorrente se deram ao longo do exercício de 2016 e o acórdão condenatório foi prolatado em 2021, não se exauriu aquele prazo prescricional.  
5.5.	Já o segundo encaminhamento sobre a tese em discussão, diz respeito à adoção do prazo prescricional quinquenário, nos termos do que dispõe a Lei 9.873/1999. Neste contexto, já há considerações sobre esse tema no âmbito desta Serur nos autos do TC Processo 019.571/2015-1. 
5.5.1.	Por economia processual, juntou-se a estes autos (peça 99) , cópia do exame e do pronunciamento desta unidade naquele processo, em que foram fundamentadas as seguintes premissas e que serão consideradas no presente exame:
a) ao julgar o RE 636.886, o STF conferiu nova interpretação ao art. 37, § 5º, da Constituição Federal, fixando a tese de que "é prescritível a pretensão de ressarcimento ao erário fundada em decisão de Tribunal de Contas";
b) as pretensões punitiva e de ressarcimento devem observar o mesmo regime na atividade de controle externo, dado o objetivo comum da prescrição, de fixar prazo para o Tribunal de Contas agir, caracterizar o ilícito, identificar seu autor, dimensionar as consequências da conduta e impor as consequências legais, independentemente de tais consequências terem natureza punitiva ou ressarcitória; e
c) até que sobrevenha norma específica, entende-se que a prescrição das pretensões punitiva e de ressarcimento, no processo de controle externo, deve observar o regime Lei 9.873/1999, na linha dos recentes pronunciamentos do STF a respeito. Assim, sem prejuízo de se realizar o exame da prescrição também segundo o prazo decenal previsto no Código Civil, o critério adotado, na formulação da proposta de encaminhamento, será o da Lei 9.873/1999.
5.5.2.	Com essas explicações adicionais, se passa à análise da prescrição no caso em exame, considerando o contexto das premissas indicadas anteriormente. 
5.5.2.1.	O artigo 1º da Lei 9.873/1999 estabelece que "Prescreve em cinco anos a ação punitiva da Administração Pública Federal, direta e indireta, no exercício do poder de polícia, objetivando apurar infração à legislação em vigor, contados da data da prática do ato ou, no caso de infração permanente ou continuada, do dia em que tiver cessado". No entanto, o disposto nos incisos I e II do art. 2º da mesma lei (redação dada pela Lei 11.941/2009) estabelecem que: " (...) Interrompe-se a prescrição da ação punitiva: I - pela notificação ou citação do indiciado ou acusado, inclusive por meio de edital;" e "II - por qualquer ato inequívoco, que importa a apuração do fato".
5.5.2.2.	Adota-se como prazo a quo para contagem do prazo prescricional o dia subsequente ao primeiro ato de gestão, tido por ilegítimo, praticado pelo recorrente, qual seja, 4/10/2016.
5.5.2.3.	Da análise dos diversos incidentes processuais nestes autos, que se afiguram como causas interruptivas de prescrição, constata-se as seguintes ocorrências:
	Ocorrências
	Fundamento legal da interrupção do prazo prescricional
	Localização nos autos

	1 - Instauração do processo de TCE, em 13/11/2017
	Inciso II do art. 2º da Lei 9.873/1999
	peça 2, p. 10-11

	2 - Notificação do responsável, na fase interna do processo de TCE, em 23/3/2018
	Inciso I do art. 2º da Lei 9.873/1999
	peça 3, p. 27-31

	3 - Citação do responsável, na fase externa do processo TCE, em 18/3/2020 
	Inciso I do art. 2º da Lei 9.873/1999
	peças 24 e aviso de recebimento à peça 40

5.5.2.4.	Da análise sobre as ocorrências na mencionada tabela conclui-se que:
a) entre a última data interruptiva de prazo prescricional (item 3 da tabela) e a prolação do acórdão recorrido, em 14/9/2021 (vide item 2.4 deste Exame) não decorreu interregno de tempo superior a cinco anos. De igual forma, entre o termo a quo de contagem do prazo prescricional, em 4/10/2016, e a primeira data de interrupção (item 1 da tabela) , em 13/11/2017; e
b) não se verificou o exaurimento do prazo prescricional quinquenário para os demais períodos em que ocorreram as interrupções sobre a prescrição em discussão.	
5.5.3.	Quanto à eventual incidência da prescrição intercorrente, nos termos do § 1º do art. 1º da Lei 9.873/1999 ("Incide a prescrição no procedimento administrativo paralisado por mais de três anos, pendente de julgamento ou despacho, cujos autos serão arquivados de ofício ou mediante requerimento da parte interessada, sem prejuízo da apuração da responsabilidade funcional decorrente da paralisação, se for o caso") , não se verifica a sua incidência, na medida em que os autos não ficaram paralisados por prazo superior a três anos.  
6.	[Preliminar] - Invalidade da notificação
6.1.	O recorrente alega que houve cerceamento de sua defesa em função da invalidade de sua notificação requerendo (peça 90, p. 6) :
 (...) Que o processo seja anulado por falta de prova formal válida de que o Sr. Luciano Elói Santos, ora recorrente, tenha sido chamado a prestar esclarecimentos, ser ouvido e ou se defender, conforme dispõe inciso LV do art. 5 da Constituição Federal.
Análise:
6.2.	Não assiste razão ao recorrente.
6.3.	Tanto na fase interna do processo de TCE, como em sua fase externa, consta dos autos (itens 2 e 3 da tabela lançada no subitem 5.5.2.3) as provas formais válidas que comprovam a regular notificação do recorrente para estabelecer o contraditório quanto às imputações em discussão. De se ressaltar que foram utilizados para as notificações os mesmos endereços de correspondência e, mediante consulta ao sistema CPF da Receita Federal, na data desta instrução, aquele endereço continua o mesmo nome da rua, da casa, do bairro e do CEP 30.360-190, Belo Horizonte, MG. 
6.4.	Ao contrário das disposições do CPC, que exige a citação pessoal do réu, no âmbito deste Tribunal, em face do disposto no inciso I do art. 22 da Lei 8.443/1999, as notificações são regidas pelas disposições do Regimento Interno do TCU (RI/TCU) as quais prescrevem:
Art. 179. A citação, a audiência ou a notificação, bem como a comunicação de diligência e de rejeição de alegações de defesa, far-se-ão:
I - mediante ciência da parte, efetivada por servidor designado, por meio eletrônico, fac-símile, telegrama ou qualquer outra forma, desde que fique confirmada inequivocamente a entrega da comunicação ao destinatário;
II - mediante carta registrada, com aviso de recebimento que comprove a entrega no endereço do destinatário;
III - por edital publicado nos órgãos oficiais, quando o seu destinatário não for localizado. [grifos]
6.5.	Nesse contexto, é entendimento sedimentado no âmbito deste Tribunal que a entrega do ofício de citação "no endereço do destinatário" resta validamente atendida, sem infringir os princípios que norteiam a ampla defesa, se for utilizada a informação de endereço constante no sistema CPF da Receita Federal. Com efeito:
a) Acórdão 1504/2012-TCU-Segunda Câmara (relatoria do Ministro Augusto Nardes) :
O aviso de recebimento dos Correios (AR) , fazendo prova de que a citação foi entregue no endereço do responsável constante na base de dados do Cadastro de Pessoas Físicas (CPF) , justifica a rejeição de nulidade processual, arguida sob a alegação de ausência de ciência pessoal da comunicação processual;
b)  Acórdão 501/2015-TCU-Plenário (relatoria do Ministro-substituto André de Carvalho) :
O endereço de envio de ofícios de audiência e citação deve ser previamente confirmado mediante consulta aos sistemas de informações disponíveis ao TCU, em especial, junto à base de dados da Receita Federal do Brasil, procedendo à juntada das consultas ao respectivo processo; e
c) Acórdão 5821/2013-TCU-Segunda Câmara (relatoria do Ministro Benjamin Zymler) :
Não há qualquer afronta aos princípios do contraditório e da ampla defesa na realização da citação mediante a simples entrega do ofício de comunicação no endereço do responsável. Contudo, o ato processual de citação original é nulo quando o ofício não for entregue no endereço correto do responsável.
6.6.	Por fim, também há que se ressaltar que não há a obrigatoriedade que a referida entrega seja efetuada, de forma pessoal, ao destinatário da notificação conforme de extrai dos enunciados dos Acórdão 1019/2008-TCU-Plenário (relatoria do Ministro Benjamin Zymler) , 1.504/2012TCUSegunda Câmara (relatoria do Ministro Augusto Nardes) , 680/2020TCUPlenário (relatoria do Ministro Vital do Rêgo) , dentre outros. Tal posicionamento já foi objeto de apreciação pelo Supremo Tribunal Federal, no âmbito do julgamento do Agravo Regimental no Mandado de Segurança nº  25.816, que julgou válida a forma de citação efetuada por este Tribunal:
Ementa: Agravo regimental. Mandado de segurança. Desnecessidade de intimação pessoal das decisões do Tribunal de Contas da União. Art. 179 do regimento interno do TCU. Intimação do ato impugnado por carta registrada, iniciado o prazo do art. 18 da lei n. 1.533/51 da data constante do aviso de recebimento. Decadência reconhecida. Agravo improvido.
7.	[Mérito] - Reanálise dos fundamentos do acórdão recorrido 
7.1.	O recorrente, requerendo a juntada de documentos atinentes aos processos de licitação e às decisões e sentenças a ele favoráveis proferidas no âmbito da justiça federal, solicita a reforma do acórdão recorrido tendo em vista que (peça 90, p. 5-8) :
a) em face da autonomia financeira e administrativa dos conselhos regionais de odontologia (art. 2º da Lei 4.324/1964 e por entendimento do Tribunal Superior do Trabalho em face de serem entidades paraestatais atípica) , o TCU não pode se imiscuir na forma como os seus recursos são gastos caso sejam seguidos todos os princípios norteadores da administração pública. Ainda que os gastos tenham sido considerados elevados, foram precedidos de regular licitação e prevalece o princípio da autonomia financeira ao CRO/MG;
b) os kits de higiene bucal e as camisetas foram utilizadas em palestras conscientizadora sobre câncer de boca. As agendas faziam parte do projeto de valorização profissional e à propagação da ética na odontologia. Ademais, não houve malversação, desvio ou superfaturamento;
c) por fim, as irregularidades em discussão decorreram de perseguição política por parte da gestão sucessora do presidente do CRO/MG, Alberto Magno da Rocha Silva que conduziu a fiscalização do TCU.
Análise:
7.2.	Não assiste razão ao recorrente.
7.3.	Inicialmente, entende-se que:
7.3.1.	Devem ser indeferidos os pleitos para que este Tribunal promova a juntada de provas de interesse do recorrente, tais como: cópias dos processos licitatórios das camisetas de campanha de prevenção ao câncer de boca, dos quites de higiene bucal e das agendas educativas. Na processualística deste Tribunal, o ônus da produção de provas do interessado, compete a ele mesmo, conforme enunciados que se extraem de diversos precedentes deste Tribunal:
a)  Acórdão 5516/2010-TCU-Segunda Câmara (relatoria do Ministro Raimundo Carreiro) :
Não cabe ao TCU promover diligência para colher documentos de interesse da defesa de gestor, uma vez que é dele o ônus da prova;
b)  Acórdão 352/2017-TCU-Primeira Câmara (relatoria do Ministro Benjamin Zymler) :
Não cabe ao TCU, a pedido do responsável, realizar diligências para obtenção de provas adicionais às que se encontram no processo. Eventuais dificuldades do responsável na obtenção dos documentos necessários à prestação de contas dos recursos geridos, inclusive as derivadas de ordem política, se não resolvidas administrativamente, devem ser por ele levadas ao conhecimento do Poder Judiciário por meio de ação própria, uma vez que a responsabilidade pela comprovação da boa e regular aplicação dos recursos públicos é pessoal; e
c)  Acórdão 3343/2019-TCU-Primeira Câmara (relatoria do Ministro-Substituto Augusto Sherman) :
Não cabe ao TCU determinar, a pedido do responsável, a realização de diligência, perícia ou inspeção para a obtenção de provas, uma vez que constitui obrigação da parte apresentar os elementos que entender necessários para a sua defesa.
7.3.2.	Também deve ser indeferido a concessão de prazo para a juntada de cópias de todas as decisões proferidas pela Justiça Federal, eventualmente favoráveis ao recorrente, tendo em vista que:
a) já se passaram mais de 160 dias da data de interposição do presente recurso (em 28/9/2021) até a data desta instrução;
b) não foram comprovadas as circunstâncias específicas quanto à necessidade de concessão de prazo para sobrestamento destes autos; e
c) não foi especificado por quantos dias o recorrente requereu a concessão de prazo para a juntada da documentação de seu interesse.
7.3.3.	Ademais, entende-se aplicável, para os dois pedidos acima, a parte final do enunciado de dois precedentes do TCU, extraído dos Acórdão 1522/2016-TCU-Plenário (relatoria do Ministro Benjamin Zymler) e 1.676/2021-TCU-Plenário (relatoria do Ministro Raimundo Carreiro) :
A distribuição do ônus probatório nos processos de fiscalização do TCU segue a disciplina do art. 373 da Lei 13.105/2015 (CPC) , aplicada às peculiaridades da atividade de controle externo, competindo: a) à unidade técnica do Tribunal demonstrar os fatos apurados nas fiscalizações, mediante a juntada das evidências que os suportam; b) aos órgãos fiscalizados e aos terceiros interessados provar os fatos impeditivos, modificativos ou extintivos do direito do Estado de obter ressarcimento e/ou punir a prática de ato ilegal, ilegítimo e antieconômico que lhes fora atribuída pelo corpo instrutivo do Tribunal. [grifos] 
7.4.	Quanto à alegada falta de competência do TCU em julgar atos de gestão ilegítimos de conselhos de fiscalização profissional, não se deve lhe dar acolhimento. 
7.4.1.	As competências institucionais deste Tribunal têm previsão constitucional e legal e respaldam o julgamento de atos de gestão de administradores públicos, dentre os quais o CRO/MG:
a) na Constituição Federal de 1988:
 (...) 
Art. 70. A fiscalização contábil, financeira, orçamentária, operacional e patrimonial da União e das entidades da administração direta e indireta, quanto à legalidade, legitimidade, economicidade, aplicação das subvenções e renúncia de receitas, será exercida pelo Congresso Nacional, mediante controle externo, e pelo sistema de controle interno de cada Poder.
Parágrafo único. Prestará contas qualquer pessoa física ou jurídica, pública ou privada, que utilize, arrecade, guarde, gerencie ou administre dinheiros, bens e valores públicos ou pelos quais a União responda, ou que, em nome desta, assuma obrigações de natureza pecuniária. [Redação dada pela Emenda Constitucional nº 19, de 1998]
Art. 71. O controle externo, a cargo do Congresso Nacional, será exercido com o auxílio do Tribunal de Contas da União, ao qual compete:
 (...) 
VIII - aplicar aos responsáveis, em caso de ilegalidade de despesa ou irregularidade de contas, as sanções previstas em lei, que estabelecerá, entre outras cominações, multa proporcional ao dano causado ao erário; [grifos]
b) na Lei Orgânica do TCU (Lei 8.443/1992) :
 (...) 
Art. 8° Diante da omissão no dever de prestar contas, da não comprovação da aplicação dos recursos repassados pela União, na forma prevista no inciso VII do art. 5° desta Lei, da ocorrência de desfalque ou desvio de dinheiros, bens ou valores públicos, ou, ainda, da prática de qualquer ato ilegal, ilegítimo ou antieconômico de que resulte dano ao Erário, a autoridade administrativa competente, sob pena de responsabilidade solidária, deverá imediatamente adotar providências com vistas à instauração da tomada de contas especial para apuração dos fatos, identificação dos responsáveis e quantificação do dano.
 (...) 
Art. 16. As contas serão julgadas:
 (...) 
III - irregulares, quando comprovada qualquer das seguintes ocorrências:
 (...) 
b) prática de ato de gestão ilegal, ilegítimo, antieconômico, ou infração à norma legal ou regulamentar de natureza contábil, financeira, orçamentária, operacional ou patrimonial;
 (...) 
Art. 19. Quando julgar as contas irregulares, havendo débito, o Tribunal condenará o responsável ao pagamento da dívida atualizada monetariamente, acrescida dos juros de mora devidos, podendo, ainda, aplicar-lhe a multa prevista no art. 57 desta Lei, sendo o instrumento da decisão considerado título executivo para fundamentar a respectiva ação de execução.
Parágrafo único. Não havendo débito, mas comprovada qualquer das ocorrências previstas nas alíneas a, b e c do inciso III, do art. 16, o Tribunal aplicará ao responsável a multa prevista no inciso I do art. 58, desta Lei.
 (...) 
Art. 58. O Tribunal poderá aplicar multa de Cr$ 42.000.000,00 (quarenta e dois milhões de cruzeiros) , ou valor equivalente em outra moeda que venha a ser adotada como moeda nacional, aos responsáveis por:
I - contas julgadas irregulares de que não resulte débito, nos termos do parágrafo único do art. 19 desta Lei;
II - ato praticado com grave infração à norma legal ou regulamentar de natureza contábil, financeira, orçamentária, operacional e patrimonial.
7.4.2.	Ademais, ratifica-se a fundamentação lançada pela unidade técnica de origem (acolhida pelo relator a quo na proposta de deliberação do acórdão recorrido, peça 88, p. 1-2, itens 7 e 8) , de que o CRO/MG está sujeito à jurisdição do TCU, nos seguintes termos (peça 83, p. 3) :
3.7. De plano, deve-se frisar que, ao contrário do que pretende a defesa, os conselhos profissionais, incluindo o CRO, encontram-se sujeitos à competência fiscalizatória do TCU, estando obrigados, inclusive, à apresentação de prestação de contas. Tal fato decorre de sua natureza de autarquia integrante da Administração Pública. Tal entendimento está presente em diversos acórdãos desta Corte, dentre os quais destacam-se: 2573/2018-Plenário (Relator: Bruno Dantas) , 3528/2016-Primeira Câmara (Relator: Weder de Oliveira) , 1910/2011-Primeira Câmara (Relator: José Múcio Monteiro) e 406/2011-Plenário (Relator: André Luís de Carvalho) . Assim, não cabe acolhimento da alegação apresentada.
7.4.3.	Por fim, o posicionamento do Tribunal Superior do Trabalho, invocado pelo recorrente, quanto aos conselhos de fiscalização profissional, dizem respeito às relações laborais entre funcionários e entidades não podendo limitar o controle exercido por este tribunal de contas aos atos de gestão dos responsáveis pelo CRO/MG. 
7.5.	A pena aplicada ao recorrente decorre do fato de que os gastos relacionados: à confecção de agendas e de seu projeto (respectivamente, nos montantes de R$ 189.250,00, peça 6, p. 32-34, e R$ 7.900,00, peça 6, p. 35-36) ; aquisições de camisas e kits de higiene bucal (respectivamente, nos montantes de R$ 6.000, peça 6, p. 20-23, e R$ 21.600,00, peça 6, p. 24-29) ; transporte das mencionadas aquisições (R$ 1.640,92, peça 6, p. 3-19) ; e, despesas com cerimonial, festividades e buffet (total de R$37.340,00, peça 6, p. 38-46, p. 48-49 e p. 52-62) , não se enquadram nas finalidades do CRO/MG, nos termos do que dispõe o art. 11 da Lei 4.324/1964, verbis:
Art. 11. Aos Conselhos Regionais compete:
 (...) 
b) fiscalizar o exercício da profissão, em harmonia com os órgãos sanitários competentes;
 (...) 
i) promover por todos os meios ao seu alcance o perfeito desempenho técnico e moral de odontologia, da profissão e dos que a exerçam.
7.6.	Quanto à alegação de que os kits de higiene bucal e as camisetas terem sido, supostamente, utilizadas em palestras de uma campanha sobre o câncer de boca, não há o necessário suporte documental para o argumento, nos termos do que dispõe o art. 162 do Regimento Interno do TCU: "As provas que a parte quiser produzir perante o Tribunal devem sempre ser apresentadas de forma documental, mesmo as declarações pessoais de terceiros".
7.7.	De igual forma, os gastos referentes ao projeto e confecção de agendas quanto a sua utilização em um "grande projeto de valorização profissional e propagação da ética na odontologia". Especificamente quanto a essa despesa, entende-se ser desarrazoada, por infringência ao princípio da economicidade, reiterando-se a fundamentação lançada na proposta de deliberação do acórdão recorrido de que o código de ética é normativo de amplo conhecimento e acesso por parte dos odontólogos (peça 88, p. 3, item 15) :
 (...) não se sustenta a alegação no sentido de que as agendas tinham o objetivo de divulgar o código de ética, já que a norma é de conhecimento geral da classe, integra o conteúdo de disciplinas ministradas no curso de odontologia e encontra-se amplamente acessível na internet, inclusive no site do CRO/MG. 
7.8.	Em relação às despesas com festividades, cerimonial e buffet nada foi dito pelo recorrente, prevalecendo a vedação desse tipo de gasto, nos termos de diversos precedentes deste Tribunal, a exemplo, dos Acórdão 8564/2017-TCU-Segunda Câmara (relatoria do Ministro Vital do Rêgo) e 5.588/2018-TCU-Primeira Câmara (relator do Ministro-Substituto Augusto Sherman) . 
7.9.	Por fim, em relação a suposta "perseguição política", reitera-se a parte final da análise lançada no item 7.6 deste Exame não havendo provas nos autos de que esse tipo de atitude tenha induzido a erro este Tribunal ou causado prejuízo à defesa do recorrente. Fato é que o posicionamento inicial era de imputação de débito ao responsável, o qual, posteriormente, foi mitigado para aplicação da pena de multa no valor de R$ 20.000,00, em montante inferior a 30% do máximo permitido nos termos do disposto no caput do art. 58 da Lei 8.443/1992, atualizado pela Portaria TCU 15/2021, para o valor de R$ 67.854,38, no exercício de 2021.  
CONCLUSÃO 
8.	Das análises anteriores, conclui-se que:
a) nos termos das disposições da Lei 9.874/1999 e em face das interrupções de prazos prescricionais constados nestes autos, não se verifica interregno de tempo superior a cinco anos entre eles. De outro lado, também não se constata paralisação processual por mais de três anos, motivo pelo qual não se verifica a incidência da prescrição intercorrente;
b) na processualística deste Tribunal, considera-se válida a notificação dos responsáveis no endereço constante na Receita Federal, não havendo a necessidade de que a entrega se dê de forma pessoal; e
c) o TCU tem competência para julgar se os atos de gestão do CRO/MG, que importem em despesas com recursos públicos, guardam correlação com as competências daquele conselho, nos termos disciplinados pela Lei 4.324/1964, art. 11, alíneas "b" e "i".  
8.1.	Com base nestas conclusões, entende-se que o presente processo atende a todos os pressupostos de sua constituição e de seu regular desenvolvimento. No mérito, não há razões para que a pena de multa aplicada ao recorrente seja afastada ou que seu valor seja mitigado. 
PROPOSTA DE ENCAMINHAMENTO
9.	Ante o exposto, propõe-se, com base nos arts. 32, inciso I, e 33, da Lei 8.443/1992:
a) conhecer o recurso interposto e, no mérito, negar-lhe provimento; e 
b)  dar ciência ao recorrente e ao Conselho Regional de Odontologia no Estado de Minas Gerais sobre o acórdão que vier a ser proferido.
2. 	O Ministério Público de Contas, representado nos presentes autos pela Procuradora-Geral Dra. Cristina Machado da Costa e Silva, manifestou-se de acordo com a proposta oferecida pela Unidade Técnica, conforme parecer à peça 102.
	É o relatório.

Rodrigo da Costa Ferreira (OAB/MG 156.339).

Procuradora-Geral Cristina Machado da Costa e Silva.

TOMADA DE CONTAS ESPECIAL. CRO/MG. REALIZAÇÃO DE DESPESAS SEM RELAÇÃO COM A FINALIDADE E AS ATRIBUIÇÕES LEGAIS DA AUTARQUIA. CITAÇÃO DO EXPRESIDENTE. APRESENTAÇÃO DE ALEGAÇÕES DE DEFESA. NÃO ACOLHIMENTO. DESPESAS IRREGULARES. CONTAS IRREGULARES. MULTA. RECURSO DE RECONSIDERAÇÃO. CONHECIMENTO. PRELIMINAR. INOCORRÊNCIA DA PRESCRIÇÃO PREVISTA NA LEI 9.873/1999. NOTIFICAÇÃO VÁLIDA. AUSÊNCIA DE CERCEAMENTO DE DEFESA. MÉRITO. SUBSISTE COMPETÊNCIA DO TCU EM JULGAR ILEGALIDADE DE GASTOS EM DISSONÂNCIA COM AS COMPETÊNCIAS LEGAIS PREVISTAS PARA OS CONSELHOS REGIONAIS DE ODONTOLOGIA. NÃO PROVIMENTO. NOTIFICAÇÃO.

TOMADA DE CONTAS ESPECIAL (TCE)

Secretaria de Recursos (Serur).

Por meio do Acórdão 13383/2021-TCU-Primeira Câmara, o Sr. Luciano Eloi Santos teve suas contas julgadas irregulares, com fundamento nos arts. 1º, inciso I, 16, inciso III, alínea "b", 19, parágrafo único, e 23, inciso III, da Lei 8.443/1992, e recebeu a multa prevista no art. 58, incisos I e II, da referida Lei 8.443/92, em razão de realização de despesas sem relação com a finalidade e com as atribuições previstas para um Conselho de Fiscalização Profissional.
Inicialmente, a presente tomada de contas especial originou-se de relatório de auditoria interna executada no Conselho Regional de Odontologia de Minas Gerais (CRO-MG) , em que foi apontada a ocorrência de irregularidades em despesas que não guardaram consonância com as finalidades do conselho para a fiscalização e para a promoção do desempenho ético, técnico e moral da profissão, a exemplo de elaboração de projeto gráfico para agendas, confecção de agendas, aquisição de camisetas, aquisição de kits de higiene bucal, entre outros. 
Diante de fatores atenuantes que afastaram a ocorrência de débito, remanesceu a irregularidade das despesas, o que ensejou a irregularidade das contas do então presidente do CROMG, que recebeu a multa prevista no art. 58, incisos I e II, da Lei 8.443/1992.
Nesta oportunidade, o responsável intervém com recurso de reconsideração (peça 90) buscando impugnar a decisão desta Corte. Aduz, em apertada síntese, as seguintes questões: cerceamento de defesa em função da invalidade de sua notificação; autonomia financeira e administrativa dos conselhos regionais de odontologia; incompetência do TCU para julgar os atos de gestão do CRO/MG; regularidade das despesas, que foram precedidas de regular licitação; entre outros.
Após examinar as razões recursais, a Secretaria de Recursos propõe, em pareceres uniformes, negar provimento ao recurso. O Ministério Público de Contas manifestou-se de acordo com a proposta da unidade instrutora. 
Feita esta breve introdução, ratifico a admissibilidade deste recurso de reconsideração, por restarem atendidos os requisitos dos arts. 32, inciso I, e 33, da Lei 8.443/92, c/c o art. 285, caput, do RI/TCU, consoante despacho proferido à peça 95.
No âmbito desta Corte, verifico a regular notificação do Sr. Luciano Eloi Santos, conforme Termo de pesquisa de endereço juntado à peça 33 e ciência da comunicação (Ofício de citação 6140/2020-TCU/Seproc à peça 40) . Também averiguei a ciência do responsável na fase interna desta TCE (peça 3, p. 31) . Ambas as notificações foram enviadas para o mesmo endereço de correspondência constante do sistema CPF da Receita Federal, que permanece sem alteração na data de elaboração deste voto.
Consoante jurisprudência do TCU, considera-se válida a citação realizada por meio de carta registrada com aviso de recebimento (AR) que comprove a entrega no endereço do destinatário responsável, a teor do que dispõe o art. 179, inciso II, do RITCU, não havendo necessidade de que o AR seja assinado pelo próprio destinatário, conforme decidido, entre outros, pelos Acórdãos 680/2020 e 316/2018, ambos do Plenário, de minha relatoria, cujo enunciado elaborado pela Jurisprudência Selecionada desta Corte de Contas, transcrevo a seguir:
Para a validade da citação, não é necessário que a comunicação processual seja pessoalmente entregue ao destinatário, bastando que o ofício com o aviso de recebimento dos Correios (AR) seja recebido no endereço do responsável, obtido em fonte de dados oficial, a exemplo da base da Receita Federal.
Com relação à alegada prescrição, o entendimento desta Corte quanto à pretensão punitiva foi fixado por ocasião do julgamento do Acórdão 1441/2016-TCU-Plenário, no qual foi decidido que a pretensão punitiva do TCU se subordina ao prazo geral de prescrição de dez anos indicado no art. 205 da Lei 10.406/2002 (Código Civil) . Como os atos praticados pelo recorrente se deram ao longo do exercício de 2016 e o acórdão condenatório foi prolatado em 2021, não se exauriu o prazo prescricional.
No mérito, ressalto o sedimentado entendimento de que os conselhos de fiscalização profissional têm natureza autárquica, estão obrigados a prestar contas, se sujeitam à atividade fiscalizatória do TCU e devem ter sua gestão orçamentário-financeira pautada na legislação norteadora da Administração Pública Federal (Acórdão 1925/2019-TCU-Plenário, 3.528/2016-TCU-1ª Câmara, 1.730/2010-TCU-Plenário, 1.831/2008-TCU-Plenário e 1.247/2008-TCU-Plenário, entre outros) .
Em caráter pedagógico, transcrevo trecho do voto que acompanhou o Acórdão 1925/2019-TCU-Plenário, da relatoria do Ministro-Substituto Weder de Oliveira, na apreciação de fiscalização de orientação centralizada com o objetivo de avaliar, em âmbito nacional, os controles da gestão, as receitas, a regularidade das despesas com verbas indenizatórias, as transferências de recursos para terceiros, bem como prover panorama sobre as atividades finalísticas dos conselhos de fiscalização profissional:
39. Em resumo, uma vez que as contribuições que compõem as receitas dos conselhos são públicas, devem ser utilizadas em consonância com os princípios básicos da Administração Pública, tais como o da legalidade, da impessoalidade, da moralidade, da publicidade, da supremacia do interesse público sobre o privado, da motivação, da razoabilidade e da economicidade. Neste contexto, este Tribunal tem adotado a linha de que os conselhos, na condição de autarquias, ainda que especiais, integrantes na administração pública federal indireta, mesmo na eventual inaplicabilidade da literalidade da legislação geral aplicável às entidades e órgãos públicos, devem observar os parâmetros que delimitam a gestão administrativa e financeira das entidades públicas correlatas.
40. Cabe observar, ainda, que se tratando de recursos públicos, o Tribunal de Contas da União tem a competência de fiscalizar sua aplicação, consoante as disposições do art. 70, parágrafo único, da Constituição Federal: 'Prestará contas qualquer pessoa física ou entidade pública que utilize, arrecade, guarde, gerencie ou administre dinheiro, bens e valores públicos ou pelos quais a União responda, ou que, em nome desta, assuma obrigações de natureza pecuniária'. Já o art. 5º, inciso V, da Lei 8.443/1992 estabelece que a jurisdição do TCU abrange os responsáveis por entidades dotadas de personalidade jurídica de direito privado, desde que recebam contribuições parafiscais e prestem serviço de interesse público ou social. Portanto, no caso dos conselhos de fiscalização, a competência do TCU para fiscalizar a aplicação dos recursos por eles administrados decorre não só da natureza jurídica dessas entidades, mas fundamentalmente da natureza pública das contribuições arrecadadas, não obstante, após o julgamento pelo STF da ADIN 1.717, encontrar-se pacificado o entendimento pela natureza pública dessas entidades.
Assentes a regularidade na notificação do responsável, a ausência de prescrição e a competência do TCU, considero que os argumentos apresentados pelo recorrente não lograram afastar as irregularidades a ele atribuídas. As demais alegações recursais apresentadas pelo Sr. Luciano Eloi Santos foram suficientemente analisadas pela Serur. Logo, por dever de síntese e objetividade processuais, remeto à instrução reproduzida no relatório que compõe esta decisão, a qual acolho como fundamento em relação às questões apresentadas pela mencionada recorrente.
Relembro que, nos presentes recursos, a despeito da falta de consonância das despesas com as finalidades do conselho, não foi atribuído débito ao Sr. Luciano Eloi Santos, conforme voto que acompanhou a decisão recorrida:
16. No entanto, penso que não se deva atribuir como débito os respectivos valores, uma vez que os objetivos dos gastos tiveram vinculação, ainda que de cunho genérico, à área e aos profissionais da odontologia. Também deve ser considerado que não ficou caracterizada, no relatório da Comissão de TCE, a ausência de entrega dos materiais ou de prestação dos serviços (fls. 16/19 - peça 01) . Nesse contexto, observa-se a existência de notas fiscais espelhando a contratação de serviços de transporte dos kits de higiene bucal para as 14 delegacias e para o Fórum Clínico em Juiz de Fora (fls. 03/08, e 17/19 - peça 06) , assim como a remessa de parte das agendas (fls. 11/14 - peça 06) .
17. Apesar de tais fatores atenuantes possibilitarem o afastamento do débito, permanecem a irregularidade e a ilegitimidade das despesas evidenciando liberalidade na gestão dos recursos correspondentes. Por esse motivo, as contas do Sr. Luciano Elói Santos devem ser julgadas irregulares e o responsável deve ser apenado com a multa prevista no art. 58, incisos I e II, da Lei 8.443/1992. 
Portanto, não verifico a existência de erro de procedimento ou de julgamento capazes de ensejar a anulação ou a reforma do juízo anteriormente formulado. Feitas essas considerações, entendo que deve ser negado provimento aos presentes recursos, mantendo-se inalterada a deliberação ora impugnada.
	Ante o exposto, voto para que o Tribunal adote o Acórdão que ora submeto à deliberação deste Colegiado.
TCU, Sala das Sessões, em 3 de maio de 2022.
Ministro VITAL DO RÊGO 
Relator